【裁判字號】    94,智,19
【裁判日期】    950831
【裁判案由】    侵權行為損害賠償
【裁判全文】
臺灣臺南地方法院民事判決                94年度智字第19號
原      告  甲○○
訴訟代理人  林世勳律師
            吳小燕律師
被      告  南一書局企業股份有限公司
法定代理人  丁○○
訴訟代理人  曹宗彝律師
複代理  人  丙○○
            乙○○
            洪毓良律師
上當事人間請求侵權行為損害賠償事件，本院於民國95年8月17
日言詞辯論終結，判決如下：
    主  文
原告之訴及假執行之聲請均駁回。
訴訟費用由原告負擔。
    事 實 及 理 由
一、本件原告起訴主張：
(一)原告創作擁有「太陽觀測紀錄系統及其架構裝置」發明專利，
  專利證書發明第123522號，專利權期間自民國89年9月11日至
  107年9月2日止 (下稱系爭發明專利)，此專利係以透明天幕罩
  上具天幕經緯線為特徵，創作之要點乃針對天文教學中，為使
  國中、小學生正確紀錄及描述天體位置，有效建構四方位的方
  向感及立體方位概念。此透明式之立體教具經由學生實際觀測
  紀錄於該儀器上，標定太陽光透射位點讀出該位點仰角及方位
  角度，以不同色筆點記不同觀測日期之太陽位點，即可同時記
  錄比較太陽運行路徑之差異，是一進步的設計。原告另有「天
  體運行軌跡記錄器」，專利權期間自88年8月11日至99年4月27
  日止 (下稱系爭新型專利)，惟被告未經原告同意而為製造、
  販賣，侵害原告之專利權。
(二)系爭發明專利主要係利用地平座鑲裝標竿及指南針，再覆蓋具
  有開口的天幕罩並套入定位環嵌持校正固定完成的架構裝置，
  經由擺設觀測方位、找尋日照位置、直接標示記號、模擬運行
  軌跡、明瞭變化情況、替換地面景物、利用燈光印證等程序，
  即可藉著檢視塊徹孔緊貼在透明且標有經、緯線的天幕罩上移
  動調整，反向推演太陽所在的方向偏角及水平仰角，擬定出運
  行的路線，並隨機由開口更替地面所搭製的景物或標竿來切合
  實際環境，同時觀察陰影的變化情形。而系爭新型專利之創作
  提供一種天體運行軌跡紀錄器，其主要係在地平座鑲裝標竿及
  指南針，再覆蓋有經緯線的天幕罩並套入定位環嵌持校正固定
  所完成。藉著測定板緊貼在透明且標有經緯線的天幕罩上移動
  調整。當朝向太陽之所在方向時，陽光經由透孔成一直線照射
  於標竿產生光線折射現象，即是定位正確，此時利用透孔標示
  記號於天幕上，即可比對經、緯線的位置，直接獲悉該時刻太
  陽的所在位置之偏角及仰角的數據。重覆上述步驟一一標記其
  他各時刻太陽的所在位置於天幕罩，即由各記號模擬出該日太
  陽行進的路徑，再與地平面上東、西向弦線比對，更易明白太
  陽白晝間在天幕上運行的空間位置。
(三)93年2月25日被告之自然與生活科技學習領域主編施惠教授與
  責任編輯顏世枋在彰化溪湖國小作自然領域教師教學研習，公
  開使用被告所製作並印有南一書局名稱之「具有天幕經緯線之
  透明天幕罩」半球面天空模型教具。原告發現時立即向被告責
  任編輯顏世枋提出異議，表示該教具之製作使用明顯侵害原告
  創作擁有系爭發明專利及系爭新型專利之專利權。原告期待被
  告正式出面針對上揭侵權事件妥善處理，惟被告置之不理，原
  告不得已於93年6月4日寄發存證信函告知被告所製作使用之半
  球面天空模型教具以「透明天幕上設經緯線」製作，顯已侵害
  原告專利權，請原告出面處理，後與被告互有存證信函往來。
  原告基於保護專利權，屢次通知被告處理，惟被告堅持並未侵
  權，並委託台灣省機械技術公會鑑定，然其專業技術領域為機
  械工程、燃燒設備與控制工程，原告以為無法客觀公正鑑定，
  原告基此認為被告侵權。
(四)教具之使用僅限於學校的封閉市場，被告以免費贈送方式提供
  選用其教科書之學校使用，一方面就此討好教師，達到選用其
  版本教科書的目的，進而達成銷售該版本參考書及測驗卷之最
  終目的；另方面，雖美其名教具係免費贈送，惟實際仍係成本
  之一項，可見其有意迴避依此延伸販售營利之事實，並迴避侵
  權責任。而學校有免費教具代用，雖不盡理想亦以此將就，如
  此卻壟斷專利銷售商機，嚴重侵害專利權益。被告對於系爭二
  項專利權侵權之成品附隨於教科書以贈送方式作為教師教學之
  教具，惟實際利益係來自於販賣教科書背後之參考書等之龐大
  利益。九年一貫課程自90學年度實施以來，被告涉侵權使用在
  四年級課程單元：善變的月姑娘，與五年級課程：太陽與四季
  。依據教育部統計資料：全國91學年度四年級學生數321,98 7
  人，92學年度四年級學生數319,143人，五年級學生數321,38
  0人，93學年度四年級學生數318,849人，五年級學生數318,85
  3人，合計五個學年次總共學生數1,600,212人，使用被告占百
  分之40則有640,084人，因而購買被告參考書每套新台幣 (下
  同)508 元，全國銷售325,162,672元，以純益率百分之10 計
  算，被告因搭配贈送侵害原告之教具獲利達32,516,267元。原
  告發現被告侵權事實後，迭經善意尋求合理解決但無善意回應
  ，為維護系爭專利權，爰依專利法第84條第1項、第85條第1項
  、第3項規定，第108條準用同法第84條第1項及第85條第1項、
  第3項規定求償。
(五)依原告之系爭發明專利之申請專利範圍第1項、第2項所載內容
  ：「一種太陽觀測記錄系統，其程序包括：擺設觀測方位．．
  ．找尋日照位置．．．直接標示記號．．．模擬運行軌跡．．
  ．明瞭變化情況．．．替換地平面景物．．．利用燈光印證
  ．．．」、「一種太陽觀測記錄系統及其架構裝置」，可知原
  告之發明專利包括物的發明及方法的發明。是故，除被告之教
  具之外，被告所使用方法亦侵害原告之專利。
(六)關於國立中山大學所作之鑑定報告違誤之處，析述如下:
1.專利侵權鑑定流程，若待鑑定對象不符合「文義讀取」，應再
  比對待鑑定對象是否適用「均等論」。就系爭發明專利之之太
  陽觀測紀錄系統部分：
(1)使用指南針的目的、功能，不因係內含或是自備而有所不同。
  本專利與被告教具二者非使用指南針不可，否則無以正確確認
  觀測方位；待鑑定物明顯外加使用指南針，只要有觀測之照片
  ，其中就擺設一指南針，故指南針之使用係被告之模型教具所
  必要，而符合全要件。
(2)被告之教具係以鉛筆筆尖之不透明物代替檢視塊，遮光產生光
  影投射於地面之中心處，以定光源位置於天幕上。而原告之專
  利此段技術係應用遮蔽光線產生光影現象以定光源位置於天幕
  罩上為技術核心，二者同樣應用不透明物遮蔽光線以產生光影
  現象，投射於地面之中心處，得到正確標定此刻太陽光源在天
  幕罩上的位置，所使用之技術原理是相同的，正符合置換可能
  性與置換容易性，其實質之技術手段、具備功能、達成效果均
  相同，應符合專利均等論。另有關具備菱面折射效果之標竿，
  標竿即為地平座之地面中心，而菱面具折射效果是為全天觀測
  過程日照較弱時減少觀測誤差之較佳實施例。被告之教具以簡
  約方式應用系爭發明專利範圍所示標竿之指示方位中心以為觀
  測基準點之特性完全相同。二者不論方位中心是否具有折射性
  ，都是應用光影現象達成投射方位中心，完成觀測、點記太陽
  光源所在之功能與效果。由此可見被告教具雖以簡約方式實施
  ，依然達成系爭發明專利應用光影現象達成光影投射於方位中
  心，完成點記太陽光源所在天幕罩上之功能與技術目的，故應
  符合均等論。
(3)關於東西向弦線部分，被告教具在設置上也有此線，但似故意
  將自然直線以短線取代，其觀察軌跡之功能不變。再者東西向
  弦線之功能僅助於觀察太陽位置及運行空間位置，但鑑定報告
  中逕解釋無東西向弦線不利觀察天體運行軌跡，誤認東西向弦
  線為本專利之核心，故全要件應符合。
(4)被告教具之天幕雖不具有開口，是天幕罩簡化設置，但只要先
  擺放景物再蓋上天幕罩，亦有置放之可能。另關於利用燈光印
  證部分，既有置放景物之可能，故亦有燈光印證之可能。
(5)被告教具使用筆尖代替具徹孔之檢視塊在天幕上移動，當筆尖
  影子置於地平座中心處時，即證實陽光→筆尖→地平座中心處
  三者呈一直線，即可標示記號於天幕罩上直接比對經線及緯線
  的位置之方位偏角及仰角之數據。被告教具使用筆尖代替原告
  專利之檢視塊，所使用之手段亦能達成系爭發明專利「標示記
  號於天幕罩上直接比對經線及緯線的位置，來獲悉該時刻太陽
  位置之方位偏角及仰角之數據」之功能，若被告教具不具此特
  徵，二者之使用手段、具備之功能均會不同，故功能完全相同
  ，應成立均等論。
2.關於系爭發明專利之太陽觀測紀錄系統之架構裝置部分：
(1)被告教具在設置上也有東西向弦線，但似故意將自然直線以短
  線取代，其觀察軌跡之功能不變。再者指南針使用之功能，不
  因內含或自備而不同。二者皆非用指南針無以產生教學效果，
  是必備品，而被告教具並非不含指南針，只是以化整為零，必
  備附加方式配合完成，符合置換可能性與置換容易性，亦為熟
  知該項技藝人士所可輕易達成者，應符均等論。
(2)被告教具之天幕罩不具開口，要在其中擺放任何物件，只要在
  蓋上天幕罩之前實施，仍能達成相同功能與效果。
(3)被告教具雖未見標竿，但應用原告專利設計內容及概念，具體
  表達標竿在地平座之地平面中心的位置所在及表示觀察者之所
  在的特性。標竿之具折射是為於全天觀測過程中日照較弱時減
  少觀測誤差之可能之較佳實施例，被告教具雖以簡約方式設計
  ，然標竿之指示方位中心以為觀測基準點之特性依然相同，二
  者不論在方位中心是否具折射性，都可應用光影現象達成投射
  方位中心，達成點記太陽光源所在於天幕罩上之功能與效果。
  可見被告教具依然達成原告專利應用光影現象達成光影投射於
  方位中心，完成點記太陽光源所在天幕罩上之功能與技術目的
  ，故均等論應成立。
(4)被告教具使用筆尖代替檢視塊在天幕上移動，亦能達成應用光
  影投射於方位中心以達成可標示記號於天幕罩上直接比對經線
  及緯線的位置，來獲悉該時刻太陽位置之方位偏角及仰角之數
  據之功能，故應成立專利均等論。
(5)被告教具有利用指南針調整方位盤的方向，使方位盤的方向對
  準正北方，將天幕罩覆蓋於地平座上，利用膠帶固定，其完成
  之過程亦必須對正地平座之周圓角度，基準經線對準方位線。
  雖被告教具無定位環套入天幕罩亦無內圈可箍緊天幕罩，外圍
  框合地平座之施作，而以膠帶固定之，然這只是天幕罩安裝方
  式的簡易變更，為熟知該項技藝人士所可輕易達成者，故應成
  立均等論。
3.關於系爭新型專利部分：
(1)關於東西向弦線部分，被告教具在設置上也有此線，其觀察軌
  跡之功能不變。又使用指南針之目的、功能，不因內含或自備
  而不同。原告之專利與被告教具均非使用指南針不可，否則無
  以正確確認觀測方位。被告教具明顯外加使用指南針，故指南
  針之使用係被告之模型教具所必要，而符合全要件原則。
(2)被告之教具雖未見標竿，但應用此項設計內容及概念具體達成
  標竿在地平座之地平面中心的位置所在及表示觀察者、學習者
  所在之特質。另標竿之具折射，是於全天觀測過程日照較弱時
  減少觀測差誤可能之較佳實施例。被告之教具以簡約方式設計
  ，但標竿即指示方位中心以為觀測基準點之特性完全相同，二
  者不論在方位中心是否具有折射性，都可應用光影現象達成投
  射方位中心，完成觀察、施測、點記太陽光源在天幕罩上之功
  能與效果，故專利均等論應成立。
(3)被告教具使用同樣不具透光性的筆尖代替測定板產生光影現象
  ，此為使用方式的簡易變更，為熟知該項技藝人士所可輕易達
  成者，故專利均等論成立。
(4)被告教具實質具有指南針及圖釋方位中心之標竿。其天幕罩上
  實質具有校正基準經線，並對準基座方位線，以對正東西南北
  四方位。定位環套入天幕罩並框合地平座，然此只是刻劃方位
  角度之位置，以及天幕罩安裝方式的簡易變更，為熟知該項技
  藝人士所可輕易達成者。轉動環面刻度校核天幕罩經線及地平
  座方位線的動作，是組合天幕罩並進行教具使用必然要施行的
  動作，可現場實施，故專利均等論應成立。
(5)全案技術核心是應用不透明物遮光，產生光影現象，投射到方
  位中心，以標定太陽光源於天幕罩上，被告教具以不透明筆尖
  代替測定板，二者都是應用不透光物遮光為手段，遮光後產生
  光影現象投射到方位中心，最後點記太陽光源所在位置於天幕
  罩上，所使用的技術手段相同，所產生的功能及效果均相同。
(七)申請專利範圍得以一項以上之獨立項表示，而獨立項應載明申
  請專利之標的、構成及其實施之必要技術內容、特點。申請範
  圍中之請求項，稱為「獨立項」，乃作為專利性之判斷專利權
  之效力等認定之基本。對於某一請求項之權利解釋應以該項所
  述之整體技術構成合併考量之，因為該請求項所載一整體性之
  技術思想，不宜單就某一元件一局部技術敘述作為認定之結論
  。原告發明之系爭發明專利獨立項之1係屬使用方法；之2係屬
  器物結構、組成。而系爭新型專利只1獨立項。但鑑定報告中
  係單就某一元件一局部技術敘述作為認定之結論。在依均等論
  進行爭點分析，即使用之技術手段、具備之功能與達成之效果
  間之比對，探討符合「置換可能性」與「置換容易性」，係「
  逐一元件」比對，不得以「整體結構」從事比對而形成擴大解
  釋。但鑑定報告中係以文義讀取就「某一元件一局部技術敘述
  作為認定之結論」缺乏以該項所述之整體技術構成合併考量，
  因為該請求項所載者係一整體性之技術思想。鑑定報告只鑑別
  二者之相異點，未顧及原創發者整體性技術思想之不可分割。
(八)國立中山大學何應勤教授撰寫之鑑定報告內容僅著重在形式之
  全要件理論比對，對於二者間之手段、功能、效果是否實質相
  同，及是否符合均等論之論述付之闕如，且於鈞院陳述意見亦
  未解釋，而卻以武斷方式認定，是故其鑑定報告及其陳述意見
  不足採信，分列如下：
1.就有關指南針部分：
(1)鑑定人以被告之教具本身無指南針為由，認定全要件不符，經
  原告說明於送鑑定之附件三中被告教科書照片及圖片，顯示被
  告教具之使用必須使用指南針，否則使用者就無法確定方位，
  此亦經被告所承認，是鑑定人對於被告教具之要件逐項分析時
  ，顯然有嚴重誤解存在，且忽略雙方送鑑定之附件，始有鑑定
  報告中1.1所載：「自備指南針與本專利所揭露內含指南針的
  精神不同，在技術功能與效果上不同。故專利均等不成立。」
  故就此部分之鑑定顯不足採。
(2)鑑定人於鈞院陳述意見時，經原告訴訟代理人訊問：「 (問：
  如果指南針有放進去，是否就符合全要件論?）鑑定人：如果
  有放進去指南針，不管是挖壹個槽孔，還是附進去，我會認為
  符合全要件原則。」是就指南針部分符合全要件原則，已堪認
  定。
2.就天幕罩閉口部分：
(1)原告系爭發明專利中天幕罩具有開口，其目的在於方便使用者
  取放物品置於地平座內，以變換觀察的景色；而被告教具之天
  幕罩與地平座於使用前未黏死，使用中亦無要求黏死。是故於
  鈞院之訊問過程有下列之紀錄：「 (問：關於天幕罩上開口
  ，被告的模型教具在沒有黏上去之前是否與原告的開口有相同
  的功能？)鑑定人：這是方便性的問題，如果原告的天幕罩可
  以拆，也不用作這個開口，被告的教具有膠帶黏上，雖然不是
  永久的固定方式，但是既然已經貼好，要將東西放進去確實有
  困難，所以就方便性而言，其實有所差異，這也是為何原告的
  專利原先沒有洞，後來又裝一個洞的原因，這也是方便性的考
  量，所有專利都會有灰色地帶，遇到這種情況我會站在中立的
  立場，雖然我同情原告，但是我也必須考量被告在方便性而言
  確實與原告的專利有所差異。」「 (問：如果不將模型教具黏
  死，是否與原告的功用相符？)鑑定人：如果不黏死確實就方
  便性而言一樣，但是當初所附的待鑑定物就已經黏死。」
(2)由前可知，鑑定人並未詳閱鑑定附件3有關被告之教科書內容
  ，而誤以為被告之教具模型一開始就是黏死無法掀起，進而判
  斷被告之教具模型與系爭發明專利之天幕罩開口，並未具有相
  同的方便性，準此，鑑定人之判斷實有疑問。繼而，鑑定人亦
  承認：「如果不黏死確實就方便性而言一樣」，則就天幕罩開
  口部分，被告之教具與原告系爭發明專利應具有實質的功能，
  即具有相同的方便性，應認定符合均等論。
3.就有關於標竿部分：
(1)「 (問：關於原告專利的標竿與被告十字的中心點功能是否相
  同？)鑑定人：標竿的功能類似準心，雖然是否要這麼準，其
  實有問題，但是拿一個標竿對準光線時具有折射的效果，實際
  上有加強測量準確性，因為如果折射就表示對準，如果沒有這
  個標竿，可能就對不準，測量人可以不必費盡眼力尋找中心點
  。」鑑定人對於標竿之功能係類似於準心，而被告教具地平座
  之十字中心點之功能亦是如此；只是，原告之標竿具有折射效
  果，可加強測量準確性，是故，被告教具的地平座十字中心點
  的功能，在具體表達「標竿」在「地平座之地平面中心」的位
  置所在及表示觀察者、學習者之所在的特性，因此與原告的標
  竿在實質的功能上是相同的。
(2)再者，標竿之「具折射性」是為於全天觀測過程中日照較弱時
  減少觀測差誤之可能之較佳實施例。被告雖以簡約方式實施，
  依然達成「應用光影現象達成光影投射於方位中心」完成「點
  記太陽光源所在於天幕罩上」之原創功能與技術目的。
4.就有關鑑定人何教授觀念違誤之處：
(1)首先，「 (問：有沒有考量被告只是將操作的方式簡化，而具
  有置換的可代替性？)鑑定人：置換可能性及置換容易性，一
  般會針對新穎的東西來考慮，比如一樣很新的東西上市以後，
  可能很多人想要改一下來賣，但我認為在原告的專利並不適用
  ，因為原告的專利並不是高科技的東西，原告的專利也是修改
  別人的東西而來，不能因為別人修改一點就禁止，一般而言複
  雜的專利不能抓簡單的產品，只能是抓更複雜的產品，如果今
  日原告的東西是具有高度創作的產品，則被告予以簡化，還要
  看有無置換的可能性，才可能有侵害專利的問題。」鑑定人之
  見解顯有偏頗之虞，渠認為系爭發明專利並非高科技的東西，
  因此沒有人會來修改後販售，亦應沒有人會故意侵權的可能；
  惟鑑定人就被告教具是否落入系爭發明專利之範圍內，應依照
  經濟部智慧財產局所公布「專利侵害鑑定要點」公正客觀地進
  行鑑定，至於專利於市場上之價值如何，應非鑑定時所應考量
  。由鑑定人之陳述可見，其對於被告是否侵害系爭發明專利已
  存有預設立場。
(2)其次，「 (問：如何知道原告是修改別人的產品而來？)鑑定
  人：我想原告也不敢說這是獨創，而獨一無二的東西，這種測
  量的東西其實我知道很常見，所以這種操作的東西應該已經存
  在，只是沒有標竿。」「 (問：原告的專利是否為一個發明？
  )鑑定人：每個專利都有獨創性，這個在核發專利會看有沒有
  獨創存在，就本件專利而言可能標竿就是一個獨創，事實上如
  果要我現在回答那裡看到，我一下想不起來，如果要找資料，
  我想我可以找得到。」然依我國專利法就發明專利之專利要件
  ，於專利法第21規定：「發明，指利用自然法則之技術思想之
  創作。」系爭發明專利迄今仍為有效合法存在之專利權；鑑定
  人卻認為系爭發明專利並非獨創，係很常見，由此更可知道鑑
  定人之觀念有所誤解，於鑑定當時已摻入個人之價值判斷，而
  且直接評斷系爭發明專利是否有效，顯有違鑑定之基本原則，
  鑑定人之鑑定結果已難期待合乎公正之判斷。
(3)末者，專利侵權鑑定流程，若持鑑定對象不符合「文義讀取」
  ，應再比對待鑑定對象是否適用均等論。惟鑑定人就本件鑑定
  是否構成「置換可能性」、「置換容易性」未詳為說明，且有
  認知錯誤之情形。鑑定人對於被告教具與原告系爭發明專利間
  ，是否符合均等論，除未在鑑定報告中明白交代外，於鈞院陳
  述意見時，亦以通案情形含糊帶過，仍然未針對本件系爭個案
  ，以客觀公正的第三人來說明被告教具各要件的實質功能、效
  果及手段上究竟如何，是故，鑑定人之鑑定報告實不足以說服
  原告。
(九)對被告抗辯之陳述：
1.專利法之立法目的在鼓勵、保護、利用發明與創作，以促進產
  業發展。茲原告為發明專利權人，被告主張未侵害原告之發明
  專利權，自應就此有利於己之事實盡舉證之責，否則所辯不足
  採信。
2.原告之發明專利並非習用技術：
(1)原告之系爭發明專利及系爭新型專利乃合法有效存在之專利權
  ，被告空言辯稱原告之專利範圍係習用之技術，不足採信。
(2)詳閱被告所提日本中村理科工業株式會社製作「月、太陽位置
  測定器MS-2型」之說明書，與國立新竹師範學院之非消耗品使
  用單位明細清冊，並無法說明原告之專利為習用技術，詳述如
  下:
由證一圖式可知「月、太陽位置測定器MS-2型」之技術特徵為
  : 「設置一具觀測筒、透視筒之管狀鏡筒於儀器中央，以潛望
  鏡折射方式尋測光源，是直接由內往外看的設計，且未具四方
  位交叉中心，該觀測筒呈『卜』字形，係硬質中空管結構，中
  間轉折處設一反光鏡片，視線以一固定角度經反射鏡來尋測光
  源，藉驅動觀測筒下端突出結構來改變觀測方向，以找尋月、
  日之所在。應用觀測筒上端「十字線」標定日、月位置。可見
  觀測鏡筒應係該器技術特徵；若無觀測鏡筒將無由完成觀測功
  能。比較系爭發明專利與「月、太陽位置測定器MS-2型」二者
  之技術特徵，顯知二者不相同，被告指稱系爭發明專利為習知
  之技術，乃卸責之詞。
況且被告提出國立新竹師範學院之非消耗品使用單位明細清冊
  ，與系爭發明專利是否為習用技術及是否為被告改良時參考之
  來源，未見被告詳為說明。且被告所提之日文資料，究竟刊載
  於何本知名之期刊論文，該刊物是否為熟習相關技術之人可普
  遍地取閱。而購入清單僅有一具，復為國立新竹師範學院所有
  ，僅為該校秘密持有，並非不特定人均得聞見知悉，自難謂已
  達所謂眾所皆知之習知技術。
再者，被告辯稱其教具改良於「月、太陽位置測定器MS-2型」
  ，但細查被告教具之技術特徵完全與「月、太陽位置測定器
  MS-2 型」不同。況且，被告是否參考該測定器而改良，未見
  其提出相關研發過程紀錄以為佐證，尚無法證明其說。
3.專利法第84條為保護他人之法律，違反者，應推定其有過失：
  被告稱：被告為書籍編印者不可能就其所有之教具用品逐一檢
  驗是否侵害每一期專利公報上公告之申請專利物品，況專利有
  其強烈之技術性，一般公眾均難以理解其權利內容，被告僅單
  純是書籍編製者，無能力就所附贈之教具細探技術內容進而判
  斷是否侵害他人之專利權。專利法第84條第1項前段規定性質
  為侵權行為損害賠償，須加害人有故意或過失始能成立云云，
  然查其所指稱者，實有違誤，分述如下:
(1)專利侵權之要件，並非以侵權人之故意或過失為必要，蓋依民
  法侵權行為之類型，除民法第184條第1項外，尚有民法第184
  條第2項之類型。專利法第84條第1項侵權行為究屬民法第184
  條第l項，或第184條第2項，國內學者蔡明誠、陳智超、曾隆
  興等見解均認為專利法係為保護專利權人之法律，依民法第
  184條第2項規定，應推定侵害專利權之行為人有過失，專利權
  人無庸舉證。
(2)其次，比較著作權法第88條第1項及營業秘密法第12條第1項規
  定，與專利法第84條第1項之用語，亦不相同，該二法均明文
  規定「故意或過失」，由此更可說明專利法未規定故意過失乃
  係立法者有意省略，以落實發明人之權益。
(3)衡諸主要專利國家之立法例，美國之專利侵權其損害賠償責任
  不以故意、過失為必要，日本特許法第103條亦規定：「侵害
  他人之發明專利權或專用實施權者，其所為之侵害行為推定為
  係有過失。」是以我國專利法實務運作上自亦應以專利公報業
  經專利專責機關揭露為由，若專利侵權人於開發、販售產品前
  未盡查察之義務，致侵害他人之專利權，當得逕予推定過失，
  使專利侵權人負相關之損害賠償責任，以維專利權人之權益。
(4)從專利法立法之目的而言，專利法除係保護他人之法律外，其
  公開制度設立之對價，乃賦予發明人絕對排他權。是故，專利
  法立法目的在於保護發明人之權利，只要有專利侵權之事實存
  在，則加害人故意、過失並非構成要件之一：
專利法乃以專利絕對排他權為公開制度之對價：依據現行專利
  法第22條規定，凡可供產業上利用之發明 (實用性)，於申請
  前未有見於刊物或未有公用、公知等情事 (三者統稱為新穎性
  ) ，且非為其所屬技術領域中具有通常知識者依申請前之先前
  技術所能輕易完成者 (進步性)，得依該法申請取得專利。發
  明人欲申請取得專利時，應具備申請書、說明書及必要圖式，
  提出於專利專責機關 (專利法第25條第1項)；其中，說明書不
  僅應載明發明名稱、發明說明、摘要及申請專利範圍，其發明
  說明之記載更須「明確且充分揭露，使該發明所屬技術領域中
  具有通常知識者，能瞭解其內容，並可據以實施。」 (專利法
  第26條第2項)由上可知，專利法乃是以實施可能性之公開方式
  為對價，賦予具有實用性、新穎性、進步性等要件之發明或新
  型，一定期間的絕對排他權。任何人未經專利權人的事先同意
  ，即製造、販賣、使用、輸入申請專利範圍所記載之物品或方
  法時 (專利法第56條)，將構成專利權的侵害，依同法第84條
  第l項規定，除負有損害賠償責任外，並為侵害預防、停止請
  求權之行使對象。
專利權為絕對排他權，不同於著作權或積體電路電路布局權：
  專利權之所以為絕對排他權，實是因為被禁止使用專利技術者
  ，不限於未自行研發而僅思搭他人便車、冒用他人專利技術之
  人，縱令第三人所使用之技術乃係自行研發而得，只要其未申
  請專利或專利申請日遲於他人，於他人取得專利權後，即不得
  使用該當專利技術 (參照專利法第31條之先申請主義)。此一
  權利內涵，明顯與著作權不同，因著作權法對於著作權之侵害
  ，限定於他人未經著作權人同意而有著作重製等行為，茍他人
  並非重製而係自行創作，而得出與他人著作相同內容之著作，
  則不構成著作權的侵害。同樣地，積體電路電路布局權人，亦
  不禁止他人使用自行研發或合法取得之相同電路布局或積體電
  路。在無法排除第三人得自由使用其自行創作或合法取得之著
  作或積體電路的情況下，著作權或積體電路電路布局權，其權
  利內容就無法如同專利權般具有絕對的排他性格。專利法運用
  絕對排他權之方式保護專利技術，並立足於先申請主義之理念
  ，根本理由在於鼓勵專利技術儘早公開，避免發明人重複研發
  ，或投資於相同技術，同時意涵著發明人應於他人已公開之專
  利技術基礎上，從事更為深入、進步的技術研發，實現專利法
  「促進產業發展」的終極立法目標。為使如此公開理念與其規
  範角色及地位相呼應，專利法對其公開方式乃有嚴格的規範。
  申言之，所謂的公開必須是達到實施可能性程度的公開，其內
  容必須「明確且充分．．．使該發明所屬技術領域中具有通常
  知識者，能暸解其內容，並可據以實施」。
公開制度使加害人之侵權行為變得輕而易舉，加強被害人之損
  害賠償責任主觀要件之舉證責任，將斲傷專利法促進技術發展
  之規範意旨。然而正是因為如此實施可能性的公開方式，使得
  只要是相關「技術領域中具有通常知識者」，將「可據以實施
  」該當專利技術，未經專利權人同意而利用該當技術之侵權行
  為，變得輕而易舉。此更因專利技術之無體性、準公共財性質
  而更加惡化，任何只要是該「技術領域中具有通常知識者」，
  幾乎可於任何時間、任何地點，在專利權人不知情的情況下，
  未經同意使用該當專利技術，若要求專利權人必須一一舉證加
  害人所使用之技術並非自行研發所得，而係盜用專利權人技術
  而來，將課專利權人過重的舉證負擔，直接阻塞專利權人尋求
  法律救濟之途徑，間接減損其公開專利技術的誘因。故專利法
  乃以絕對排他權的方式保護發明人，只要系爭技術落入申請專
  利範圍內，即構成對專利權的侵害。
4.退步言之，被告於生產銷售前未善盡專利查證之注意義務，仍
  應負過失責任：
(1)事業善盡專利查證之注意義務，乃專利法應賦予之義務：舉證
  責任減輕雖為引進公開理念相關機制時應有的配套措施，尤其
  在過失概念已經客觀化，而意涵著「應注意能注意而不注意」
  或「怠於交易上所必要的注意」時，且當智慧財產侵權已成為
  現代企業經營無可迴避且是必須積極因應之風險的情勢發展下
  ，事業於從事生產、製造、銷售之際，較諸過去實應負有更高
  的風險意識與注意義務，避免侵害他人智慧財產權。若此，一
  般事業於實施特定技術前，理當就該技術專利權之有無，自行
  或委託專業人士進行合理調查，除有例外情事無法從專利權簿
  等資訊中得知專利權的存在，否則未經任何調查即貿然實施系
  爭技術，不得不謂有過失；甚且若實施之人隸屬該當技術領域
  專業人士時，其過失甚至可謂為重大過失。惟就實務運作層面
  以觀，當專利技術因公開而置於任何人皆可得而知的情況下，
  且過失概念所意涵者乃是「應注意能注意而不注意」或「怠於
  交易上所必要的注意」時對於具有一般風險意識的專業而言，
  於從事生產、銷售活動之際，理當就其所實施之技術有最低限
  度的專利權查證動作，若未有此查證程序即貿然為之，當屬過
  失，若經查證而仍實施則有故意之嫌，無論何者皆使得系爭侵
  權行為滿足損害賠償所要求之主觀要件。
(2)被告為國內首屈一指之小學教科書出版商，原告於取得專利權
  後多次公開參與研討會及公開展示，被告對於系爭發明專利及
  新型專利有高度接觸之可能，另原告之系爭專利於92年獲我國
  第一屆教學卓越獎，並於公開場合發表，係與被告之業務密切
  有關，被告有高度接觸原告專利之可能。而原告所展示之教具
  ，均在其上標示專利證書號數，被告推諉不知原告專利之存在
  ，顯然為狡辯之詞。
5.出版社以贈品方式增加被選購機會，係眾所周知之事實：85年
  起逐年開放民間出版業者編撰印行，因教材須經教育部審查合
  格，由於各縣市教育主管機關對於實務作業規定未統一，另因
  學校基於教材之延續性，選購高年級教科書時常先須考量低年
  級所採用之版本，形成原已被採用之教科書版本的市場占有率
  呈現自然成長現象。是故部分出版公司為爭取首次訂購機會或
  為繼續保有市場高占有率，競相增加投入教具、贈品之經費，
  並採取免費贈送教具、贈品的行銷行為爭取訂購的機會，間接
  導致學校評選教科書時，以出版公司免費贈送之教具、贈品多
  寡作為衡量標準。由此可知，以贈品來增加出版公司被挑選採
  購之方法乃為眾所周知之事實。被告將侵害他人專利之教具贈
  與學校或教師之目的，非單純用以提昇教學方便而已，其真正
  目的係以贈品方式換取被選購之機會，獲取經濟上之利益。
(十)聲明：被告應給付原告新台幣2,000,000元，及自起訴狀繕本
  送達翌日起至清償日止，按年息百分之5計算之利息。並願供
  擔保請准宣告假執行。
二、被告則辯以：
(一)被告無侵害原告之專利權：原告主張擁有「太陽觀測紀錄系統
  及其架構裝置」發明專利，及「天體運行軌跡記錄器」新型專
  利，上開二項創作皆以「透明天幕罩上具天幕經緯線」為特徵
  ，被告未經原告同意而製造、販賣，有侵害原告之專利權云云
  。查本件於鈞院審理過程中將被告所製作之「半球面天空模型
  教具」，送往國立中山大學鑑定，鑑定結果認為與原告所有系
  爭發明專利及系爭新型專利相比，被告之教具與原告專利之申
  請專利範圍不相同，即被告所有之教具，不構成全要件侵權；
  其次被告之教具與原告之專利在手段、功能與效果上已不相同
  ，不適用均等論，亦無均等侵權之虞，故被告無侵害原告此項
  專利權。且觀之上開鑑定報告其鑑定之程序、原則，分別以「
  全要件原則」、「均等論」而為先後判定，核與智慧財產局之
  判斷專利侵害之流程相符，是原告之上開專利權並未因被告之
  生產、製造行為，而受侵害甚明。
(二)系爭鑑定報告係屬正確：原告主張鑑定報告之內容中，有多處
  之認定與事實、鑑定原則有所有不符，該鑑定報告有違誤之虞
  云云。惟依據智慧財產局公布之專利侵害鑑定基準，鑑定侵害
  判斷之流程：明確申請專利範圍之內容、解析申請專利範圍之
  構成、解析待鑑定物件之構成、適用全要件原則、適用均等論
  、適用禁反言原則。而國立中山大學之鑑定報告其鑑定之程序
  、原則，核與上開流程相符，復與鑑定人於鈞院審理程序中證
  述相符，而鑑定結果既認無全要件之侵權，亦無均等侵權之虞
  ，即無侵害原告之發明專利權，是原告上開主張，自難採信。
(三)原告所有專利，為公開習用技術：原告所有之測定器結構之相
  關技術構造，為公開習用技術，除被告所呈之日本中村理科工
  業株式會社製作之「月、太陽位置測定器MS－2型」使用說明
  書、國立新竹師範學院於86年2月之購入證明及被告於95年7月
  27日所陳報之證物外，復有國民小學自然科實驗教材第11冊
  (84年8月出版)及學者施惠所著之自然科師資培育教材教法研
  究 (87年9月初版)。足徵被告所有之系爭測定器結構之相關技
  術構造，確實為公開習用技術無誤，故被告並無侵害原告之專
  利範圍或具有故意過失可言。
(四)又教具為書籍之附屬用品，為方便了解及印證書中之內容，被
  告為書籍編印者，不可能就其所有之教具用品逐一檢驗是否侵
  害每一期專利公報上公告之申請專利物品；況專利有其強烈之
  技術性，一般公眾難以理解其權利內容，被告僅是書籍編製者
  ，無能力就所附贈之教具細探技術內容並進而判斷是否侵害他
  人之專利權。故被告於接獲原告發函表示有侵害原告專利之情
  事，即主動將教具送至台灣省機械技師公會鑑定，經鑑定均判
  定與原告之專利範圍實質不同。按專利法第84條第1項前段規
  定：「發明專利權受侵害時，專利權人得請求賠償損害。」其
  性質為侵權行為損害賠償，須加害人有故意或過失始能成立，
  是原告如主張被告接獲原告通知前有故意或過失侵害原告專利
  權之行為，自應負舉證之責。
(五)所謂「全要件原則」係指請求項中每一技術特徵均對應表現在
  待鑑定對象中，包括文義的表現及均等的表現。因此以待鑑定
  對象中多個元件、成分或步驟達成申請專利範圍中單一技術特
  徵之功能，或以待鑑定對象中單一元件、成分或步驟達成申請
  專利範圍多個技術特徵組合之功能，均得稱該技術特徵係對應
  表現在待鑑定對象中；關於專利侵權之判斷，首應依據「文義
  讀取」確認解釋後申請專利範圍中之技術特徵的文字意義是否
  完全對應表現在待鑑定對象中。查本件被告之教具，經台灣省
  機械技師公會鑑定，該鑑定結果證明系爭教具均未完全落入原
  告二項專利申請範圍之全要件限制內。
(六)另按「均等論」係基於保護專利權人利益之立場，避免他人僅
  就申請專利範圍之技術特徵稍作非實質之改善或替換，而規避
  專利侵權的責任。由於以文字精確、完整描述申請專利範圍實
  有先天上無法克服之困難，故專利權範圍得擴大至申請專利之
  技術特徵的均等範圍，不僅侷限於申請專利範圍之文義範圍。
  詳言之，係為避免他人藉由將專利權人所擁有該發明之構成要
  件稍作改變，即可迴避既有之專利權。故系爭產品因與原有專
  利範圍之構成要件不完全相同時，即應無條件地運用均等論，
  以辨明該產品於法律上可否判定與原有發明技術範圍均等，避
  免專利權人經長期研發之智慧結晶，遭人以投機之方法剽竊後
  ，苦無合法救濟途徑。而均等論之成立要件即在於判斷「置
  換可能性」及「置換容易性」，而置換可能性之標準則為「其
  行為型態係發明之構成要件之一部分以其他相異之技術置換，
  其實質上之功能、效果均相同，且該行為型態係屬發明之技術
  思想範圍」； 而置換容易性為「技術思想之一部分範圍，由
  該當業者熟習該項技藝人士去推考區別其難易程度，亦就是主
  觀範圍的限定」，因此，均等論之適用前提即在於全要件原則
  不完全相符，此時應將不相符之要件以均等論判斷。查依據台
  灣省機械技師公會之鑑定對於「全要件原則」並未完全落入專
  利範圍，已如前述，而依外觀辨識，即可容易得知被告之教具
  構造甚為簡單，與系爭專利之設計無法相比，況專業鑑定機關
  之結論亦認「系爭教具產品與原告二項專利申請範圍於獨立項
  之差異為實質不同，故於專利均等論為實質不同。」易言之，
  被告所有之教具與專利物並無「置換可能性」及「置換容易性
  」的特質，自足證明被告確未侵害原告之專利權。
(七)被告並無造成原告之損害：
1.發明專利權受侵害時，專利權人得請求賠償損害，並得請求排
  除其侵害，有侵害之虞者，得請求防止之。依前條請求損害賠
  償時，得就下列各款擇一計算其損害：1.依民法第216條之規
  定。但不能提供證據方法以證明其損害時，發明專利權人得就
  其實施專利權通常所可獲得之利益，減除受害後實施同一專利
  權所得之利益，以其差額為所受損害。2.依侵害人因侵害行為
  所得之利益。於侵害人不能就其成本或必要費用舉證時，以銷
  售該項物品全部收入為所得利益。依前二項規定，侵害行為如
  屬故意，法院得依侵害情節，酌定損害額以上之賠償。但不得
  超過損害額之三倍。專利法第84條第1項、第85條第1、3項分
  別定有明文，前項規定並依同法第108條為新型專利所準用。
  次按關於侵權行為賠償損害之請求權，以受有實際損害為成立
  要件，若絕無損害即無賠償之可言。損害賠償之範圍，應以被
  害人實際所受損害為衡。至所謂損害，則包括積極損害及消極
  損害在內，前者為被害人所減少之既有利益，後者則為被害人
  本可獲得之利益之喪失。專利權人於其專利權被侵害時，固得
  依專利法第85條第1項第1款、第2款規定，就其實施專利權通
  常可獲得之利益，減除受害後實施同一專利權所得之利益差額
  ，或以侵害人因侵害行為所得之利益，計算其損害賠償額，惟
  專利法第84條關於專利權之侵害，為侵權行為損害賠償法之範
  疇，自有民法侵權行為損害賠償法則之適用，是專利權受侵害
  者，仍應以客觀上受有損害為限，始得依專利法第85條第1項
  各款規定，定其賠償金額。
2.查學校授課並非一定採用參考書籍，而決定是否購買參考書者
  ，其審酌原因無非比較各出版書籍之編輯內容是否妥當、是否
  適合學校教學之方式、是否適合學生使用、費用之多寡等因素
  ，斷無以贈品即決定是否採購使用之理，原告將書籍價值充作
  贈品價值，已屬無據。
3.再者，被告以全國學生總數計算被告出售書籍之利潤，邏輯推
  理上更有明顯錯誤。按全國之四、五年級生並非每位學生都會
  購買參考書，可能沒有買或使用舊的書籍；而有購買者也並非
  一定購買被告所出版書籍，市售版本多元，消費者可依自我需
  求而決定；購買書籍與否，與贈品亦無相當因果關係，自難依
  此證明原告所受之損害。
4.末按，原告對於系爭教具係採「贈送方式」，亦於書狀中自認
  ，則被告自無由該教具之生產獲得任何直接利益，實難認原告
  因此受有何種損害。
(八)聲明：原告之訴及假執行之聲請均駁回。如受不利判決，願供
  擔保免為假執行。
三、查原告以太陽觀測紀錄系統及其架構裝置，經經濟部智慧財
    產局核給發明字第123522號專利證書，權利期間自89年9 月
    11日起至107年9月2日止，並以天體運行軌跡紀錄器獲經濟
    部智慧財產局核發新型字第150675號專利證書，權利期間自
    88年8月11日起至99年4月27日止，而被告製作半球面天空模
    型教具作為其所編印自然科參考書之附贈教具，嗣於本件訴
    訟中，兩造因爭執被告所製造之半球面天空模型教具是否侵
    害原告之系爭專利，乃合議由國立中山大學為鑑定人等情，
    此為兩造所不爭執，復有原告所提出之專利證書、中華民國
    專利公報為憑，上開事實堪信為真實。原告次主張被告所製
    造之半球面天空模型教具侵害原告之上揭專利等情，則為被
    告所否認，並以前揭情詞置辯。是本件所應審究者，厥為：
    被告所製造之半球面天空模型教具是否落入原告所取得系爭
    發明專利與系爭新型專利之專利範圍而構成侵害原告之專利
    權，並負擔損害賠償責任？茲分述如下：
(一)按發明，係指利用自然法則之技術思想之創作。新型，指利用
  自然法則之技術思想，對物品之形狀、構造或裝置之創作，專
  利法第21條、第93條定有明文。關於專利技術保護範圍以及專
  利侵害之判斷，攸關本件訴訟之結果，自有先予界定、說明之
  必要。依我國專利法第第25條、第26條及第108條準用第25條
  、第26條規定，申請發明及新型專利，由專利申請人備具申請
  書、說明書及必要圖式，向專利專責機關申請之，該說明書應
  載明名稱、說明、摘要及申請專利範圍。又同法第56條第3項
  規定：「發明專利權範圍，以說明書所載之申請專利範圍為準
  ，於解釋申請專利範圍時，並得審酌創作說明及圖式。」另同
  法第106條第2項規定：「新型專利權範圍，以說明書所載之申
  請專利範圍為準，於解釋申請專利範圍時，並得審酌創作說明
  及圖式。」堪認我國專利法針對專利技術保護範圍之界定，係
  採折衷主義，即專利之保護範圍應以申請專利範圍之內容及對
  前開專利範圍之解釋為依據，既不以專利說明書之全部，亦不
  僅以申請專利範圍之文義為其範圍。而關於判斷專利侵害之基
  準，首須明確申請專利範圍之內容，並解析申請專利範圍之構
  成，再解析待鑑定樣品之構成，將待鑑定樣品之產品或技術構
  成，與專利之產品或技術構成，依下列流程比對分析，以判斷
  有無侵害專利權：
1.全要件原則：將涉嫌侵權之某項產品與已獲得專利權之產品或
  技術比較其構成要件，倘全部要件均符合，利用消極均等論認
  定實質上是否相同。如有一個以上必要技術構成不相同，則須
  再適用均等論。
2.均等論：指於專利侵害訴訟中，將涉嫌侵權之某項產品與已獲
  得專利權之產品或技術相比，雖未在字面上落入該申請專利範
  圍之內，但與所述專利之技術範圍實質相同，此時可判斷該涉
  嫌侵權產品或技術構成均等侵害。而判斷均等與否之三要素為
  ：以實質相同方法、實行實質相同功能、產生實質相同結果。
  在此三要素之基礎之下，應將全部特徵一一對應，即將申請專
  利範圍內之每一具體特徵比較、分析、判斷，以得其結論。
3.禁反言原則：於考量是否構成專利權之侵害時，亦須斟酌倘參
  酌申請專利範圍所附之說明及圖式等資料，得以歸結出某一特
  定之範圍已經專利申請權人明白表示不請求保護時，此明白拋
  棄之表示，有其拘束力，不得嗣後再主張仍為專利保護之範圍
  ，此即禁反言原則。另除說明及圖示外，若在說明中述及之「
  習用技術」，亦可用以協助特定保護之範圍。
(二)茲依前述專利侵害鑑定基準，就被告教具是否侵害原告之太陽
  觀測紀錄系統及其架構裝置發明專利分析如下：
1.依系爭太陽觀測紀錄系統及其架構裝置之專利公報所載申請專
  利範圍予以解析：
(1)申請專利範圍：「1.一種太陽觀測紀錄系統，其程序包括擺設
  觀測方位：茲將地平座地平面之方位角度參照指南針的指示來
  擺放在戶外；
  找尋日照位置：手持不透明之檢視塊緊貼著天幕罩移動調整，
  朝向太陽之所在方向，令具有直射特性的陽光經由徹孔成直線
  光束，投照於標竿菱面上產生光線折射現象，得到正確定位；
  直接標示記號：利用徹孔標示記號於天幕罩上，比對經線及緯
  線的位置，獲悉該時刻太陽所在位置之偏角及仰角的數據；
  模擬運行軌跡：找尋各時段太陽照射點並標示記號於天幕罩，
  推算出該日白晝間太陽行進的軌跡；
  明瞭變化情況：重複上述步驟，所獲得每日太陽所行進軌跡，
  經過與地平面上東西向弦線比對，更易明白太陽白晝間在天幕
  上運行的空間位置，透過計量就可比對各個記號的落點位置及
  模擬太陽運行路線，了解彼此之間的差異變化；
  替換地平面景物：藉著天幕罩開口擺放景物或更換標竿，使整
  個實驗過程更切合於真實性；
  利用燈光印證：地平座移至陰暗處，以單向燈光依循時節太陽
  運行軌跡投照於天幕罩，從中明白地面景物陰影變化狀態；
  藉由天幕罩上的檢視塊移動調整，當朝向太陽之所在方向會令
  具有直射特性的陽光，經由徹孔成直線光束照射於標竿面產生
  光線折射，即證實陽光、徹孔、標竿三者呈一直線，可標示記
  號於天幕罩上直接比對經線及緯線的位置，來獲悉該時刻太陽
  位置之方位偏角及仰角之數據，為其特徵者。」
  「2.一種太陽觀測紀錄系統及其架構裝置，其主要係由地平座
  ，其地面環設有同心凹陷周圓使呈階級狀，該地平面劃分方位
  線觀察軌跡用之東西向弦線及供作鑲裝用之槽孔；
  天幕罩，具有開口設置在佈有經線及緯線構成網路之透明半球
  罩體，其底邊緣覆蓋於地平座之周圓，受到定位環所套合嵌持
  ；
  定位環，其環面設有方位角度之刻度，內圈可箍緊天幕罩，外
  圈框合地平座；
  標竿，具折射效果之物體，裝置在地平座之地平面中心槽孔內
  ；
  檢視塊，具有一徹孔供作光線穿透照射標竿，並藉此標記在天
  幕罩而紀錄下此刻太陽的仰角及方位偏角度；
  茲將具有指示方位功能之指南針及標竿鑲裝在地平座之地平面
  槽孔中，覆蓋天幕罩之底邊緣於地平座之周圓，校正基準經線
  對準方位線，再以定位環套入天幕罩並框合地平座，轉動環面
  之刻度校核天幕罩經線及地平座方位線後，利用膠合或螺釘旋
  鎖固定完成」。
(2)構成要件：依系爭專利之申請專利範圍，其構成要件包括：
  劃有經緯線，且具有開口之天幕罩；地平座，於地平座上劃
  有東西向弦線，並鑲裝有指南針及具有折射效果之標竿菱面；
  具有徹孔之不透明檢視塊；定位環，環面標設有方位角度
  之刻度；將天幕罩覆蓋於地平座，校正基準線對準方位線，
  以定位環套入天幕罩並框合地平座，利用膠合或螺釘旋鎖固定
  ；其測量方式為將檢視塊緊貼天幕罩移動，當陽光透過檢視
  塊之透孔照射於地平座上之標竿菱面而產生光線折射效果時，
  即以該徹孔所在位置為太陽於天幕罩上之模擬軌跡。
(3)解析被告所提出之半球面天空模型教具特徵如下：被告所製
  作之教具為一標設有經緯線，但不具開口之透明天幕罩；地
  平座為劃有十字，但無東西向弦線、無鑲裝指南針及具折射效
  果之菱型標竿；被告教具未備具徹孔之不透明檢視塊，而以
  鉛筆替代；被告教具之測量方式為以鉛筆貼於天幕罩上，當
  陽光照射鉛筆所產生之陰影投射於地平座上之十字中心時，表
  示該鉛筆所在位置即為太陽於天幕罩上之模擬位置。
2.本院依系爭太陽觀測紀錄系統及其架構裝置專利之申請專利範
  圍，並審究被告所提出半球面天空模型教具，及參酌國立中山
  大學之專利侵害鑑定報告認被告所製作半球面天空模型教具並
  無侵害原告之系爭太陽觀測紀錄系統及其架構裝置，茲將理由
  分述如後：
(1)原告之系爭發明專利具備開口，此乃便於系爭專利於安裝完成
  後，可透過天幕罩便於更換擺放景物或標竿，被告教具之天幕
  罩不具開口，於天幕罩與地平座安裝後將難以更換天幕罩內所
  擺設之景物，亦無法從燈光印證明白地面景物陰影變化狀態。
  原告雖辯稱：被告教具只要先擺放景物再蓋上天幕罩，亦有置
  放景物之可能等語。然參照原告之系爭發明專利申請專利範圍
  所說明：「校正基準經線對準方位線，再以定位環套入天幕罩
  並框合地平座，轉動環面之刻度校核天幕罩經線及地平座方位
  線後，利用膠合或螺釘旋鎖固定完成」，足認天幕罩與地平座
  固定，乃有增加所觀測太陽方位正確性之功能，若不固定，則
  先前所作校正基準經線、對準方位線之動作隨時可能因天幕罩
  移動而失準，而原告之系爭發明專利於天幕罩設一開口，可兼
  顧擺放景物及增加觀測方位正確性之功能。若依原告主張，則
  被告教具縱於天幕罩覆蓋之前可先擺放景物，然於天幕罩覆蓋
  之後，將無法更換景物，若欲更換景物，其方法有二：將天幕
  罩與地平座不予黏合固定、或者於固定後再拆除再更換。然若
  不予固定，則天幕罩隨時可能移動而降低觀測方位之準確性；
  若予固定後再拆除，則費時費事，事實上不可行；可知被告之
  教具在更換擺放景物之功能上，無法達成原告系爭發明所兼顧
  觀測準確性與置換景物容易性之功能，故被告教具就此部分而
  言並不符合原告之系爭專利之要件，而不符全要件原則；在實
  質上亦無法以實質相同方法，實行實質相同功能，產生實質相
  同結果，故亦不符均等論。
系爭專利地平座上劃有東西向弦線，並裝有指南針、菱型標竿
  ，此為被告教具所無。查系爭發明專利之東西向弦線乃用以比
  對太陽行進軌跡，明白太陽在天幕上運行的空間位置，被告地
  平座並無此東西向弦線，雖於地平坐中心劃有十字記號，然觀
  諸被告教具之十字記號，其長度約僅地平座東西長度之四分之
  一，以此長度，顯然難以達成比對太陽在天幕上運行空間位置
  之功能。原告雖主張：被告似乎故意將直線以短線取代，其觀
  察軌跡之功能不變，且東西向弦線功能僅係助於觀察太陽位置
  及運行空間位置，並非系爭專利之核心等語。然而東西向弦線
  ，有助於觀察天體運行軌跡，若如被告教具僅以四分之一長度
  代替，將減損觀測太陽運行軌跡之正確性，故關於東西向弦線
  ，其實質功能、效果上，均非十字記號所能取代，故其全要件
  原則與均等論均不成立。
系爭專利具有菱型標竿，此一標竿，因具有折射效果，當太陽
  透過不透明檢視塊之徹孔照射於標竿時即可產生折射光，而利
  於知悉太陽在天幕罩之相對位置。故菱型標竿具有如下功能：
  1.便利性：透過菱型標竿之折射性，觀測者只需移動檢視塊，
  不需注視地平座中心點，即可得知悉太陽於天幕罩之位置；若
  使用被告教具，則觀測者一方面需移動觀測工具 (如鉛筆)，
  另一方面需注視地平座中心點，其便利性較低；2.準確性：當
  標竿折射時即確知太陽之位置，其方法客觀、簡便，不因觀測
  者之個人因素而減損其準確度；反之，被告之教具需尋找太陽
  照射觀測工具產生陰影所投射於地平座之中心點，此易受限觀
  測者之主觀因素如視力、專注力、角度而有不同，故系爭專利
  設置之標竿，亦有提升觀測準確性之功能。此由原告自承：「
  標竿之具折射性是為於全天觀測過程中日照較弱時減少觀測差
  誤之可能之較佳實施例」，益徵原告使用之標竿確有提升觀測
  準確性之功能，此非被告教具單純劃十字記號所可比擬；以此
  ，被告之教具單純以十字中心，其實質功能、效果上，均與原
  告之標竿有別，故此部分不符合全要件原則與均等論。
至於系爭專利內含指南針，此與被告之教具不含指南針有別，
  即二者一為內含，一為外加，難認為符合全要件原則。原告主
  張使用指南針之目的、功能不因係內含或自備而有所不同等語
  。惟內含指南針，具有：1.攜帶便利性：指南針裝設於地平座
  上，可與觀測器一併攜帶，不易遺失，亦可免因分別攜帶而不
  易尋找之窘境；2.方位準確性：指南針固定於定平座上，而屬
  必備工具，可隨時觀察地平座方位是否因觀測紀錄器移動失去
  準確性，從而增加觀測之準確度；反之，被告之教具係外加，
  自非必備工具，於未以指南針測量方位時，固可知悉太陽於天
  幕罩上之大概相對位置，然無法測得太陽移動之正確方位；況
  指南針未固定於地平座，不易隨時觀測教具是否位移，此均減
  損觀測之正確度。從而，被告教具未附指南針，於實質功能、
  效果上，與內附指南針有異，足認不符全要件原則與均等論。
系爭專利係利用不透明檢視塊以觀測太陽之移動位置，被告之
  教具則以鉛筆代替檢視塊。二者具有下列不同：1.方法上：系
  爭發明專利係以光線透過檢視塊之徹孔照射於地平座中心點之
  標竿產生折射光而測知太陽位置，被告教具則係以陽光照射於
  不透明鉛筆產生陰影投射於地平座中心而觀測太陽位置，一為
  太陽照射於中心點，一為陰影照射於中心點，二者觀測方法不
  同；2.效果上：系爭專利之不透明檢視塊係配合地平座之標竿
  使用，較單純之使用鉛筆觀測，有其準確性及便利性，已如前
  述；3.功能上：檢視塊係以「面」緊貼於天幕罩上移動，其與
  天幕罩相接之範圍較廣，從而較易掌握其移動之穩定性；反之
  ，被告教具係以鉛筆筆尖以「點」與天幕罩接觸，因天幕罩為
  光滑物體，其以「點」接觸易因面積過小而滑動，測量上之穩
  定性較低。故就此觀測方法而言，被告教具於實質功能、效果
  上與原告之系爭發明專利有異，故不符全要件原則與均等論。
綜合前述，系爭專利之測量方式為將檢視塊緊貼天幕罩移動，
  當陽光透過檢視塊之徹孔照射於地平座上之標竿菱面而產生光
  線折射效果時，即以該徹孔所在位置為太陽於天幕罩上之模擬
  軌跡，並得知該時刻太陽位置之方位偏角及仰角之數據。而被
  告之教具並無標竿、檢視塊、指南針、東西向弦線，其觀測方
  法與系爭專利不同，已如前述，故不符全要件原則與均等論，
  難認被告之教具侵害原告之系爭發明專利。
(三)關於被告之教具是否侵害原告所有天體運行軌跡紀錄器新型專
  利：
1.申請專利範圍：「一種天體運行軌跡紀錄器，其主要係由地平
  座，其地平面環設有同心凹陷周圓使呈階級狀，該地平面劃分
  方位線觀察軌跡用之東西向的弦線及供作鑲裝用之槽孔；
  天幕罩，為佈設有經線及緯線構成網路之透明半球罩體，其底
  邊緣覆蓋於地平座之周圓，受到定位環所套合嵌持；
  定位環，其環面標設有方位角度之刻度，內圈可箍緊天幕罩，
  外圈框合地平座；
  標竿，具折射效果之物體，裝置在地平座之地平面中心槽孔內
  ；
  測定板，具有一透孔供作光線穿透照射標竿，並藉此標記在天
  幕罩而紀錄下此刻太陽的仰角及方位偏角度；先將具有指示方
  位功能之指南針及標竿鑲裝在地平座之地平面槽孔中，覆蓋天
  幕罩之底邊緣於地平座之周圓，校正基準經線對準方位線，再
  以定位環套入天幕罩並框合地平座，轉動環面之刻度校核天幕
  罩經線及地平座方位線後，利用膠合或螺釘旋鎖固定；
  藉由天幕罩上的測定板移動調整，當朝向太陽之所在方向會令
  陽光經由透孔成一直線照射於標竿，即可標示記號於天幕罩上
  直接比對經線及緯線的位置，來獲悉該時刻太陽位置之方位偏
  角及仰角之數據，為其特徵者。」
2.構成要件：依系爭新型專利之申請專利範圍，其構成要件包括
  ：劃有經緯線之天幕罩；地平座，於地平座上劃有東西向
  弦線，並鑲裝有指南針及具有折射效果之標竿菱面；定位環
  ，環面標設有方位角度之刻度；具有透孔之測定板；將指
  南針及標竿鑲裝於定平座，再以天幕罩覆蓋於定平座，校正基
  準線對準方位線，以定位環套入天幕罩並框合地平座，利用膠
  合或螺釘旋鎖固定；其測量方式為將測定板移動調整，當陽
  光經由透孔照射於標竿，即可標示記號於天幕罩上直接比對經
  線及緯線之位置，獲悉該時刻太陽位置之方位偏角及仰角之數
  據。
3.由上可知，原告之系爭天體運行軌跡紀錄器專利，除其中天幕
  罩不具開口，此與太陽觀測紀錄器及其架構裝置專利之天幕罩
  具有開口有別外，其餘部分關於天幕罩、地平座、指南針、標
  竿、具透孔之測定板 (於太陽觀測紀錄系統稱為具徹孔之檢視
  塊)、安裝方式、測量方式等，均相同。而關於地平座上東西
  向弦線、指南針、標竿、具透孔之測定板、其為被告所製作之
  半球面天空模型教具所無，且其測量方式亦因此而有所差異，
  可認為二者不符全要件原則，且其實質功能、效果上有其差異
  ，而不符均等原則，此均已如前述，茲不再贅。
四、綜合前述，依據前述專利侵害判斷之程序，參考全要件原則
    、均等論及專利侵害比對之準則後，被告之半球面天空模型
    教具與原告所有之太陽觀測紀錄系統及其架構裝置第123522
    號發明專利，及天體運行軌跡紀錄器第150675號新型專利之
    申請專利範圍不符合專利全要件原則，且亦無專利均等論之
    適用，足認被告所製作之半球面天空模型教具並未侵害原告
    所享有之系爭專利權。另本件經兩造合意送請國立中山大學
    鑑定結果，亦認為：「被告南一書局所提出之半球面天空模
    型教具未落入原告所享有之太陽觀測紀錄系統及其架構裝置
    即證書第123522號發明專利案之申請專利範圍」、「被告南
    一書局所提出之半球面天空模型教具未落入原告所享有之天
    體運行軌跡紀錄器即證書第150675號新型專利案之申請專利
    範圍」，此有專利侵害鑑定報告二份附卷可稽；益徵被告辯
    稱並無侵害原告系爭專利等語，應值採信；原告主張被告製
    作之半球面天空模型教具業已侵害伊發明及新型專利權云云
    ，實乏憑據。
五、綜上所述，被告製作之半球面天空模型教具並未侵害原告享
    有之系爭發明專利權及新型專利專利權。從而，原告依據侵
    權行為之法律關係，請求被告賠償2,000,000元及自起訴狀
    繕本送達翌日起算之遲延利息，為無理由，應予駁回。又原
    告既受敗訴判決，其假執行之聲請即失所依據，應併予駁回
    。
六、本件事證已臻明確，兩造其餘主張陳述及所提之證據，經本
    院斟酌後，認與判決結果不生影響，爰不一一論述，附此敘
    明。
七、據上論結，本件原告之訴為無理由，依民事訴訟法第78條，
    判決如主文。
中    華    民    國    95    年    8     月    31    日
                  民事第三庭    法  官  林富郎
以上正本證明係照原本作成。
如不服本判決，應於送達後20日內向本院提出上訴狀（須附繕本
）。
中    華    民    國    95    年    8     月    31    日
                                書記官  卓春成


司法院資訊處製作；財團法人民間司法改革基金會備份。
